【裁判字號】    92,判,1027
【裁判日期】    920807
【裁判案由】    綜合所得稅
【裁判全文】
最  高  行  政  法  院  判  決                  九十二年度判字第一○二七號
    上  訴  人  財政部臺灣省南區國稅局
    代  表  人  甲○○
    被 上訴 人  乙○○
右當事人間因綜合所得稅事件，上訴人對於中華民國九十一年二月二十七日高雄高等
行政法院九十年度訴字第二○○六號判決，提起上訴，本院判決如左：
    主  文
原判決廢棄，發回高雄高等行政法院。
    理  由
一、本件上訴人主張：（一）查中硝纖維股份有限公司（下稱中硝公司）係假藉增資
    再減資之手續，達到分配盈餘之目的，實質上無轉讓證券之性質，被上訴人及其
    配偶周李珍嬌身為中硝公司之股東，卻實際未提出任何金錢增資，反取得中硝公
    司資本公積無償配發之新股份，甚而未幾即自中硝公司取得收回該股份之現金，
    難認其接受中硝公司新股份分派之際，不知上開情事，且公司以迂迴方式現金收
    回資本公積轉增資配發股票，將出售土地增益分配與各股東，實際獲利益者為股
    東。又公司法第二百七十七條規定，公司非經股東會決議不得變更章程，增減資
    均為變更章程之事項，而中硝公司第一次辦理減資時，股東全數出席（有股東會
    決議錄及簽到簿可稽），是渠等對中硝公司先後二次短期間內增資後再減資之事
    ，自難諉為不知。中硝公司此行為之目的，在為股東規避租稅構成要件，二者互
    相關連，不能以其與中硝公司為不同權利主體而免除其應申報所得之責。（二）
    本件係財政部臺北市國稅局士林稽徵所（下稱士林稽徵所）查核中硝公司，發現
    異常，函請中硝公司補辦理扣（免）繳申報，該公司辦理扣（免）繳後，隨即開
    立扣繳憑單通知股東補辦理申報，是被上訴人及其配偶取得之系爭營利所得與士
    林稽徵所查獲中硝公司未辦理扣（免）繳有牽連關係，而士林稽徵所查獲中硝公
    司未辦理扣繳之事實時，對於該公司各股東漏報系爭營利所得已取得具體事證，
    依財政部七十九年六月五日台財稅第000000000號及財政部賦稅署八十
    一年七月二十二日台稅二發第八一○八○四五三一號函規定，士林稽徵所查獲該
    公司未辦理扣繳之日即為調查基準日，而士林稽徵所查獲中硝公司未辦理扣繳時
    ，已知有那些股東漏報系爭營利所得，僅因該所對被上訴人無管轄權，不得逕行
    對被上訴人課罰鍰，乃將漏報事實通報上訴人，是被上訴人雖於公司辦理扣繳後
    隨即辦理補申報，然不符合自動補報補繳之規定，上訴人依法科處罰鍰，自無違
    誤。（三）類似案例有最高行政法院九十年度判字第六六七號判決、臺北高等行
    政法院八十九年度訴字第七二四號判決、八十九年度訴字第二○二四號判決、八
    十九年度訴字第四○九二號及九十年度訴字第一一○五號判決可稽，足證原判決
    認其行為無故意或過失有誤解法令之處，為此求為廢棄原判決，駁回被上訴人之
    訴。
二、被上訴人於本審未為答辯。
三、原審斟酌全辯論意旨及調查證據之結果，以：（一）按公司法第二百三十八條第
    三款及第二百三十九條第一項規定可知，公司因處分資產所得之溢價收入，應累
    積為資本公積，而是項資本公積除填補公司虧損及撥充股本外，非得任意使用，
    其目的乃在避免公司因不當發放現金股利而損害債權人之權益。再者，公司法第
    一百六十八條第一項之規定，公司辦理減資，乃純為股份之銷除，其不具備交易
    之性質甚明，此與股票轉讓第三人時，股票仍屬存續之態樣截然不同。故倘公司
    將處分資產之溢價收入，藉由資本公積轉增資及減資之過程，並以現金收回資本
    公積轉增資配發之股票，而後將出售資產增益之收入全數分配予各股東，此項以
    現金收回因公司資本公積轉增資無償配發所取得股票之行為，從外觀上看來雖為
    二個法律行為，惟其真正用意則係為結合該二個法律行為而使股東就受取分派公
    司財產（營利所得）得免予應稅之互為方法結果之行為，藉此規避股東原應負擔
    之稅負，核與一般具交易性質之「股票轉讓」顯屬有間，自應列為股東之營利所
    得，方屬正確。本件中硝公司於八十五年間將出售土地之溢價收入所累積之資本
    公積轉增資後，旋於八十六年度再辦理減資，而減資時，中硝公司是以現金收回
    資本公積轉增資配發於股東之股票，並於半年後辦理公司之解散登記及公司之清
    算事宜，使股東實質上取得中硝公司因出售土地所獲得之溢價收入，是上訴人以
    被上訴人取自中硝公司之上開款項，認其性質屬所得稅法第十四條第一項第一類
    第一款之營利所得，而併予核課被上訴人該年度之綜合所得稅，依法洵無不合。
    依據財政部八十三年六月十五日台財稅第八三一五九六四四九號函釋及所得稅法
    第四條之一之規定可知，股東取得公司以資本公積轉增資配發之股票後，將股票
    再行轉讓予他人時，雖得免予計入取得年度所得課徵所得稅，然此乃係就一般股
    票之轉讓而言，核與本件中硝公司係以減資方式而用現金收回資本公積轉增資配
    發股票之行為不同，自不得比附援引。故被上訴人據以主張其與配偶取自中硝公
    司之上開款項，係屬股票轉讓性質，為證券交易所得云云，自有誤解。又被上訴
    人另主張依財政部八十一年五月二十九日台財稅第八一○一四○○一一號函釋及
    該部六十九年五月八日台財稅第三三六九四號函釋，本件被上訴人與其配偶周李
    珍嬌受取中硝公司給付之系爭款項，亦應屬股票轉讓之交易所得云云。然查：前
    者之函釋係針對一般具交易性質之「股票轉讓」所為之釋示，核與上揭該部八十
    三年六月十五日台財稅第八三一五九六四四九號函釋意旨相同；至後者之函釋則
    係就公司營運虧損，為有利公司得以繼續經營，而單純藉由減資之單一行為，而
    以現金收回資本公積轉增資配發之增資股票之情形所為解釋。故納稅義務人執上
    開函釋而主張免課徵所得稅，亦需實情與財政部釋示之內涵相符者，方有適用之
    餘地。惟中硝公司利用結束營業之前，將公司出售土地之增益所得，藉由先增資
    後減資之連續行為，而以現金收回資本公積轉增資配發之股票，再抉取財政部形
    式有利於己之函釋，以圖規避股東原應負擔稅負之義務，自有可議，為求租稅公
    平，上訴人酌以其實質上所生之經濟利益，乃認被上訴人及其配偶周李珍嬌取自
    中硝公司之系爭所得，係屬所得稅法第十四條第一項第一類第一款之營利所得，
    並據此課徵被上訴人八十六年度之綜合所得稅，洵無不合。被上訴人上開主張，
    要不可採。（二）法人與股東分屬不同之權利主體，而公司之營運，亦不受個人
    股東之支配，是中硝公司於八十五及八十六年度間二度增資、減資等之行為，實
    質上係中硝公司之營運行為，非股東得以一窺究竟，故中硝公司所為雖企圖使股
    東得因此規避稅負之目的甚明，然該項行為在被上訴人未能具體證明係被上訴人
    授意所為之情況下，自不能因中硝公司為上開規避稅負之行為，而逕認被上訴人
    有違反行為時所得稅法第一百十條第一項規定之故意。至被上訴人執財政部六十
    九年五月八日台財稅第三三六九四號、八十一年五月二十九日台財稅第0000
    00000號及八十三年六月十五日台財稅第八三一五九六四四九號函釋意旨，
    認為其配偶取自中硝公司以減資方式而用現金收回資本公積轉增資配發股票之款
    項，係應屬「股票轉讓」之性質乙節，純係單從該等函釋之表面文義而為解釋，
    然卻對該等函釋所針對之基本事實予以忽略，此項對財政部函釋之誤解，尚難辭
    卸其過失之責。惟本件上訴人就有關綜合所得稅調查基準日之認定標準，要非無
    研究之餘地。上訴人據財政部八十二年十一月三日台財稅第八二一五○一四五八
    號函釋，逕以士林稽徵所查獲中硝公司漏未辦理扣繳之日為其調查基準日。然查
    ，士林稽徵所於八十八年五月十日雖對中硝公司進行調查有無短漏扣繳稅款情形
    ，並認為該公司辦理減資收回資本公積轉增資配股所支付原股東之款項，核其性
    質屬所得稅法第十四條第一項第一類第一款之營利所得，乃於同年五月十九日以
    財北國稅士林資字第八八○六○八九八號函請中硝公司限期辦理扣（免）繳申報
    ，該公司辦理扣（免）繳後，隨即開扣繳憑單通知股東補辦理申報，被上訴人於
    接獲扣繳憑單後，旋於八十八年六月十七日即主動向上訴人所屬新化稽徵所補行
    申報該項所得，並補繳稅款新臺幣（以下同）四、二四八、八七二元及加計利息
    三三二、六一六元，然士林稽徵所則遲至同年七月間始通報上訴人續查被上訴人
    有無所得稅法第一百十條第一項之違章行為，而上訴人所屬新化稽徵所則於八十
    九年一月二十一日始發文寄發罰鍰處分書予被上訴人，期間，上訴人及其所屬新
    化稽徵所從未對被上訴人八十六年度綜合所得稅申報進行函查或其他調查作為，
    殊難謂上訴人於寄發處分書前，即已從事上開函釋中所稱「經稽徵機關進行函查
    、調卷、調閱相關資料或其他調查作為者」之行為，是不能以士林稽徵所八十八
    年五月十日對中硝公司進行調查日，視為本件之調查基準日。準此，被上訴人既
    係在上訴人之稽查人員進行調查其有無漏報綜合所得稅之前，即已自動向上訴人
    所屬新化稽徵所補繳本件稅款，核與稅捐稽徵法第四十八條之一第一項規定免罰
    事由之構成要件即屬相符。從而上訴人未依稅捐稽徵法第四十八條之一規定意旨
    而予以免除其處罰，卻仍依所得稅法第一百十條第一項及稅務違章案件裁罰金額
    或倍數參考表規定，處漏稅額五、○七五元之○．二倍及六、七九八、一九六元
    之○．五倍罰鍰合計三、四○○、一○○元（計至百元止），顯與法不合，因而
    將訴願決定及原處分（復查決定含原核定處分）併予撤銷。
四、本院按：稅捐稽徵法第四十八條之一第一項所稱「稽徵機關或財政部指定之調查
    人員進行調查之案件」，係指各稅捐稽徵機關或財政部指定之調查人員已察覺納
    稅義務人有可疑之違章事實，並進行調查者而言，並不以納稅義務人所轄稅捐稽
    徵機關進行調查者為限。經查：本件係士林稽徵所查核中硝公司時發現異常，乃
    函請中硝公司補辦理扣（免）繳申報，該公司辦理扣（免）繳後，隨即開立扣繳
    憑單通知股東補辦理申報，是被上訴人取得之系爭營利所得，與士林稽徵所查獲
    中硝公司未辦理扣（免）繳有牽連關係。從而士林稽徵所查獲中硝公司未辦理扣
    繳之事實時，是否對於該公司各股東漏報系爭營利所得已取得具體事證，事涉調
    查基準日認定之時點。原審就此未予調查審認，徒以被上訴人補報補繳上開本稅
    之前，上訴人及其所屬新化稽徵所尚未對本件進行函查或其他調查作為，遽認不
    能以士林稽徵所對中硝公司進行調查日，作為本件之調查基準日，亦嫌率斷。基
    上所述，上訴人指摘原判決違法，求為廢棄，非無理由。
據上論結，本件上訴為有理由，爰依行政訴訟法第二百五十六條第一項、第二百六十
條第一項，判決如主文。
中    華    民    國    九十二      年      八        月      七        日
                    最 高 行 政 法 院  第 三 庭
                                審 判 長 法  官      葉  振  權
                                         法  官      鄭  淑  貞
                                         法  官      吳  錦  龍
                                         法  官      劉  鑫  楨
                                         法  官      吳  明  鴻
右  正  本  證  明  與  原  本  無  異
                                         法院書記官  阮  桂  芬
中    華    民    國    九十二      年      八        月      七        日


司法院資訊處製作；財團法人民間司法改革基金會備份。
